【裁判字號】    99,訴,85
【裁判日期】    990813
【裁判案由】    偽造文書等
【裁判全文】
臺灣桃園地方法院刑事判決                99年度訴字第85號
公  訴  人  臺灣桃園地方法院檢察署檢察官
被      告  庚○○○
上列被告因偽造文書等案件，經檢察官提起公訴（98年度偵字第
8319 號 ），本院判決如下：
    主  文
庚○○○犯行使偽造私文書罪，共肆罪，各處有期徒刑陸月，如
易科罰金，均以新臺幣貳仟元折算壹日。又犯詐欺取財罪，處有
期徒刑陸月，如易科罰金，以新臺幣貳仟元折算壹日。應執行有
期徒刑貳年，如易科罰金，以新臺幣貳仟元折算壹日。
    事  實
一、庚○○○於民國97年4 月間，在桃園縣桃園市○○○路23巷
    19號3 樓住處，自任會首，召集民間互助會，會期自94年4
    月20日起迄99年12月20日止，含會首共計33會，每會金額新
    臺幣（下同）5 萬元，約定每月20日開標，採內標制，底標
    5000元。詎庚○○○因所經營之公司經營失利缺資金周轉，
    竟基於意圖為自己不法所有，及行使偽造私文書之犯意，自
    97年5 月起至97年8 月止，明知若得標亦無法按期繳交會款
    ，仍先後利用或冒用陳雪、王玉雪、李桂枝、子○○之名義
    ，在標單上偽造前述4 人之簽名及填寫標金，再持以行使參
    與投標，而標得4 次會款：(一)5 月20日利用虛構之會員陳雪
    名義得標，標息6100元；(二)6 月20日利用虛構之會員王玉雪
    名義得標，標息6900元；(三)7 月20日冒用李桂枝之名義得標
    ，標息7900元；(四)8 月20日冒用子○○之名義得標，標息
    7300元；此外復明知森錩鋼鐵有限公司（下稱「森錩公司」
    ）已於97年9 月間將該公司互助會之權利移轉由庚○○○承
    受，猶基於意圖為自己不法所有之犯意，於9 月20日利用森
    錩公司之名義得標，標息8800元。庚○○○遂於上開5 次得
    標後，分別向其餘不知情之活會會員詐稱係前述4 人、森錩
    公司得標，致其餘會員陷於錯誤，而於上開合會期間內按期
    繳交會款予庚○○○，庚○○○卻於97年10月間突然宣稱倒
    會，致午○○等會員皆受有金錢上損失。嗣庚○○○於97
    年10月22日對於上開未發覺之罪向臺灣桃園地方法院檢察署
    具狀自首，表示願受裁判始悉上情。
二、案經庚○○○自首由臺灣桃園地方法院檢察署檢察官偵查起
    訴。
    理  由
一、本案認定犯罪事實所引用之下列供述及非供述證據，均經本
    院依法踐行調查證據程序，檢察官及被告、辯護人於言詞辯
    論終結前均不爭執各該證據之證據能力，且亦查無依法應排
    除其證據能力之情形，是該等證據之證據能力均無疑義，合
    先敘明。
二、上開關於利用或冒用陳雪、王玉雪、李桂枝名義得標並收取
    會款之犯罪事實，業據被告於偵查及本院審理中坦承不諱，
    核與證人午○○偵訊時之結證、被害人辰○○、巳○○、丁
    ○○、乙○○、癸○○、丙○○、甲○○、辛○○、未○○
    、己○○、丑○○、戊○○、壬○、卯○○等警詢中之指訴
    均相符，復有該互助會之會員名單影本、支票影本、被告自
    首狀等在卷可稽，堪認被告任意性之自白與事實相符，被告
    此部分犯行均堪以認定，應依法論科。
三、關於冒用子○○名義得標並收取會款之事實，被告固不否認
    ，惟辯稱：伊當初係與子○○合夥，一人一半參加互助會，
    曾約定其中一人得標須告知對方，然伊當時未告知子○○，
    是得標後才告知，嗣後亦與子○○和解了云云。參諸被告於
    準備程序自白：「起先標我確實沒有跟子○○講，我認錯，
    這份文件的文字是子○○寫的，然後我簽名」（見審訴卷第
    90 頁 ），核與證人子○○於本院之結證略以：伊確實和被
    告合夥一人一半參加97年4 月20日起的互助會，當初有說好
    誰欠錢誰先標，但要先跟對方說一下，然伊不知被告以伊名
    義於97年8 月20日得標，伊直到97年9 月底聽聞被告之公司
    倒閉始知情等語（見本院卷第50頁及背面）大致相符，足認
    被告雖與證人子○○有前揭合夥之約定，但被告係在子○○
    事前不知情的情況下偽簽子○○之署押而得標，仍構成冒標
    ，不因被告事後告知子○○或和解而阻卻其構成要件或罪責
    。是此部分事證明確，被告犯行堪以認定，應依法論科。
四、關於利用森錩公司之名義得標並收取會款之事實，被告固不
    否認，惟辯稱：伊已頂讓森錩公司互助會之權利，伊本來要
    向其他會員講森錩公司已經退會，但還沒有講云云。經查：
    被告與森錩公司間確實簽有互助會所有權轉讓契約，約定森
    錩公司同意被告歸還已繳交之會費（97年4-8 月）220870元
    後，將互助會所有權轉讓予被告，固有該轉讓聲明在卷可稽
    （見審訴卷第63頁）。然被告明知已無資力，猶基於意圖為
    自己不法所有，未告知其餘會員實際上得標者並非森錩公司
    ，致其餘會員陷於錯誤而交付會款，仍無解於詐欺取財之犯
    行。故此部分事證明確，被告詐欺取財犯行堪以認定，應依
    法論科。
五、核被告先後(一)至(四)所為，係犯刑法第216 條、第220 條第1
    項、第210 條行使偽造準私文書罪及第339 條第1 項之詐欺
    取財罪。又關於利用森錩公司名義得標部分，另犯刑法第
    339 條第1 項之詐欺取財罪。被告偽造陳雪、王玉雪、李桂
    枝、子○○署押之行為係偽造準私文書之部分行為，又被告
    偽造準私文書之低度行為復為行使偽造準私文書之高度行為
    所吸收，均不另論罪。又被告先後5 次明知無繼續繳款意思
    、卻仍以他人名義標得會款之行為，均係同時侵害多數活會
    會員之法益，乃一行為觸犯數罪名，為想像競合犯，應從一
    重之詐欺取財罪處斷；又被告前揭(一)至(四)犯行，係一行為觸
    犯詐欺取財罪與行使偽造準私文書兩罪名，為想像競合犯，
    應從一重之行使偽造準私文書罪處斷。再被告上開5 行為犯
    意各別，行為互殊，應分論併罰。末被告對於未發覺之罪向
    臺灣桃園地方法院檢察署自首而願受裁判，爰依刑法第62條
    之規定，准予減輕其刑。爰審酌被告素行尚佳，犯罪之動機
    、目的為詐取合會成員金錢，犯罪所生之損害金額甚大，雖
    表示與被害人和解之意願，但迄今未能達成和解，犯後態度
    尚屬良好，以及自由刑倘准易科罰金，折算標準自須考量依
    其職業、身分所應有之資力予以酌定，方能使加諸其財產之
    不利益所生之懲罰效果，得等同於執行時兼具自由、財產雙
    損性質之自由刑等一切情狀，分別量處如主文所示之刑，並
    定其應執行之刑，及諭知易科罰金之折算標準。
六、公訴意旨另以：被告利用森錩公司名義參與投標部分，尚涉
    犯行使偽造準文書罪嫌，惟按犯罪事實應依證據認定之，無
    證據不得推定其犯罪事實；又不能證明被告犯罪者，應諭知
    無罪之判決，刑事訴訟法第154 條、第301 條第1 項分別定
    有明文。此部分既經森錩公司依約將互助會之權利移轉由庚
    ○○○承受，從而被告以森錩公司名義參與投標，自與行使
    偽造文書有間，且森錩公司代表人寅○○亦於警詢中證述，
    被告已將該公司已繳交之會費全數歸還（見他字卷第20頁背
    面），足認被告辯稱伊頂讓森錩公司互助會之權利一節非虛
    ，此部分犯行尚屬不能證明。惟公訴人認此部分與上開被告
    利用森錩公司之名義得標並收取會款部分有想像競合犯之裁
    判上一罪關係，爰不另為無罪之諭知。
據上論斷，應依刑事訴訟法第299 條第1 項前段，刑法第216 條
、第220 條第1 項、第210 條、第339 條第1 項、第55條、第62
條、第41條第1 項前段、第8 項、第51條第5 款，判決如主文。
本案經檢察官楊凱真到庭執行職務。
中    華    民    國    99    年    8     月    13    日
                  刑事第七庭審判長法  官  蕭世昌
                                  法  官  蔡羽玄
                                  法  官  毛松廷
以上正本證明與原本無異。
如不服本判決應於收受判決後10日內向本院提出上訴書狀，並應
敘述具體理由。其未敘述上訴理由者，應於上訴期間屆滿後20日
內向本院補提理由書( 均須按他造當事人之人數附繕本) 「切勿
逕送上級法院」。
                                  書記官  何伊羚
中    華    民    國    99    年    8     月    13    日

司法院資訊處製作；財團法人民間司法改革基金會備份。
